【裁判字號】    99,交抗,408
【裁判日期】    991108
【裁判案由】    聲明異議
【裁判全文】
臺灣高等法院高雄分院刑事裁定         99年度交抗字第408號
抗告人  即  交通部公路總局高雄區監理所屏東監理站
原處分機關
代  表  人  甲○○
受處分人即  乙○○
聲明異議人
上列抗告人因受處分人違反道路交通管理處罰條例聲明異議案件
，不服臺灣屏東地方法院中華民國99年7 月30日裁定（99年度交
聲字第269 號），提起抗告，本院裁定如下：
    主  文
抗告駁回。
    理  由
一、本件經審理結果，認原審上開裁定認事用法均無違誤，應予
    維持，並引用如附件所示原裁定之理由。
二、抗告意旨略以：依道路交通安全規則第53條、第61條規定，
    基於1 人1 照之原則，憑其換發取得較高一級車類之駕駛執
    照，准其駕駛較低級車類之車輛。本件受處分人乙○○酒後
    駕車違規時所駕駛之普通輕型機器腳踏車之資格憑證，為普
    通重型機器腳踏車駕駛執照，爰依道路交通管理處罰條例第
    35條第1 項規定及交通部相關函示，裁處吊扣受處分人之普
    通重型機器腳踏車駕駛執照1 年之處分，應無不當。為此不
    服原裁定將本件原處分撤銷，為此提起抗告，請撤銷原裁定
    云云。
三、經查：
(一)、按緩起訴之受處分人負有履行檢察官所指定之事項（如義務
    勞務等），如未能確實履行義務，依刑事訴訟法第253 條之
    3 第1 項第3 款之規定，受處分人將遭受撤銷緩起訴處分之
    不利益；反之，倘其確實遵守並履行各項緩起訴條件，除非
    合於刑事訴訟法第260 條所定情形之一，否則受處分人即無
    再就同一案件遭受刑事訴追之虞。是檢察官所課以受處分人
    之上開應履行之事項，雖非「刑罰」，但足以減少被告之財
    產或課予被告一定之義務，性質上屬於干預人民自由、權利
    之處分，與刑事制裁無異，實質上仍屬刑事處罰（臺灣高等
    法院暨所屬法院98年度法律座談會第24號提案研討結果），
    而與不具任何制裁或處罰作用之不起訴處分，迥不相同。又
    行政罰法第26條第2 項之規定，既未將「緩起訴處分」列舉
    其中，本於「例外規定從嚴解釋」之法理，自難將行政罰法
    第26條第2 項規定之「不起訴處分」範圍，擴及性質並非完
    全相同之「緩起訴處分」。本件異議人乙○○因本件酒駕之
    公共危險案件，經臺灣屏東地方法院檢察署檢察官於98年6
    月15日以98年度偵字第2672號為緩起訴處分，緩起訴期間為
    1 年，而異議人業經履行向檢察官指定之公益團體給付新台
    幣（下同）60,000元，即於98年10月8 日向該團體給付上開
    款項，上開緩起訴處分期間，業於99年7 月14日期滿未據撤
    銷等情，業經原審調查審認明確，依上開說明，實質上係屬
    刑事處罰，依據行政罰法第26條第1 項之規定，自不得再對
    異議人處以罰鍰，僅得對異議人處以沒入或其他種類之行政
    罰。抗告人就異議人同一酒後駕車行為，再予以裁處罰鍰45
    ,000元，有違一行為不二罰原則。至於抗告人於原審移送書
    所舉之交通部95年7 月17日交路字第0950006986號函釋所稱
    ，法務部行政罰法諮詢小組第1 次會議紀錄結論略以：緩起
    訴乃附帶條件的不起訴處分，亦即是不起訴的一種等語。惟
    行政罰法第26條第2 項乃例外得裁處行政秩序罰之補充規定
    ，參諸該條文係將「不起訴處分」、「無罪」、「免訴」、
    「不受理」、「不付審理」等不能證明刑事被告犯罪或未曾
    使其實際接受刑罰之情形逐一臚列，顯然與該條第1 項所指
    發生處罰競合之前提要件不同，故明定有該條第2 項所列情
    形者，仍應依違反行政法上義務規定裁處。本件緩起訴處分
    既非不能證明行為人之犯罪事實，且有提供一定時數義務勞
    務之實質處罰，自與上開行政罰法第26條第2 項列舉之不起
    訴處分等情形有別，無從遽此而為相同認定。
(二)、按修正後道路交通管理處罰條例第68條規定，既已刪除「吊
    扣」等字，而僅餘「吊銷」等字，依「明示其一，排除其他
    」之法理，該條應係明示排除「吊扣駕駛執照處分時，吊扣
    其持有各級車類之駕駛執照」之規定，而僅餘「吊銷駕駛執
    照處分時，始吊銷其持有各級車類之駕駛執照」之規定，而
    限縮修正前條文之適用範圍。是駕駛人違反道路交通管理處
    罰條例第35條第1 項第1 款規定而受吊扣駕駛執照處分時，
    依修正後同法第68條規定並參照修法理由，應僅得吊扣違規
    或違法當時駕駛車類之駕駛執照，否則將造成同一違規或違
    法行為，因受處分人持有駕駛執照種類之不同，而異其處分
    之結果。況酒醉駕車行為係製造法所不容許之風險，以風險
    製造之立場觀之，並不因駕駛車輛種類之不同，而有所差別
    ，但從風險實現之觀點而言，酒醉駕駛車類之不同，其對於
    交通安全衍生之實害結果也有所差異，如駕駛人駕駛低一級
    之車類違反本條例之規定時，不論其所造成之實害結果，而
    一律吊扣駕駛人所持有之各類駕照，亦有違相同事件相同處
    理，不同事件不同處理之平等原則（臺灣高等法院暨所屬法
    院97年法律座談會刑事類提案第40號及98年法律座談會刑事
    類提案第23號討論暨審查意見參照）。準此，行為人有道路
    交通管理處罰條例第35條第1 項第1 款所規定之違規行為，
    須吊扣駕駛執照時，應僅能吊扣行為人違法或違規當時駕駛
    車輛所憑之駕駛執照，不得再吊扣行為人所持有與駕駛違規
    車輛無關之其他各級車類駕駛執照至明。本件異議人乙○○
    違規當時既係駕駛普通輕型機器腳踏車，依法僅得以吊扣異
    議人所持有該級車類之普通小型車駕駛執照。從而，原處分
    機關以異議人因換發較高一級車類之駕駛執照，而無普通輕
    型機器腳踏車駕駛執照可供吊扣，逕行吊扣其普通重型機器
    腳踏車駕駛執照，顯已逾越修正後道路交通管理處罰條例第
    68條之規範意涵及範圍，即難認為合法。
四、綜上所述，抗告人對異議人乙○○裁處罰鍰45,000元，及吊
    扣其普通重型機器腳踏車駕駛執照，均難謂適法。又異議人
    所提之聲明異議係屬司法救濟途徑，由法院審查異議人所涉
    之交通違規事實是否成立及原處分所適用之法條是否正確，
    故於原處分違法時，法院應自為處分，就吊扣駕駛執照、接
    受道路交通安全講習等處罰效果，一併重新諭知（臺灣高等
    法院暨所屬法院98年度法律座談會第23號提案研討結果）。
    從而，原審因認異議人所提之聲明異議，為有理由，而將抗
    告人之原處分撤銷，並裁處異議人應吊扣普通輕型機器腳踏
    車駕駛執照1 年及應接受道路交通安全講習，於法尚無不合
    。抗告人所執前詞提起抗告，指摘原裁定不當，並無理由，
    抗告應予駁回。
據上論斷，應依道路交通事件處理辦法第25條，刑事訴訟法第41
2 條，裁定如主文。
中    華    民    國    99    年    11    月    8     日
                  刑事第三庭    審判長法  官  莊崑山
                                      法  官  唐照明
                                      法  官  張意聰
以上正本證明與原本無異。
本件裁定不得再抗告。
中    華    民    國    99    年    11    月    8     日
                                      書記官  陳金卿
附件：
臺灣屏東地方法院交通事件裁定         99年度交聲字第269號
原處分機關  交通部公路總局高雄區監理所屏東監理站
異  議  人
即受處分人  乙○○  男  40歲（民國○○年○○月○○日生）
                    身分證統一編號：Ｚ000000000號
                    住屏東縣潮州鎮○○路2之11號
上列受處分人因違反道路交通管理處罰條例事件，對於交通部公
路總局高雄區監理所屏東監理站民國99年7 月19日所為之處分（
原處分案號：屏監違字第裁82-V00000000號）聲明異議，本院裁
定如下：
    主  文
原處分撤銷。
乙○○汽車駕駛人，駕駛汽車經測試檢定酒精濃度超過規定標準
，應吊扣普通輕型機車駕駛執照壹年及參加道路交通安全講習。
    理  由
一、原處分意旨略以：異議人即受處分人乙○○於民國98年4 月
    3 日晚上9 時50分許，騎乘車牌號碼SU7-431 號輕型機車，
    行經屏東縣萬丹鄉○ 段某處，因有汽車駕駛人酒精濃度超過
    規定標準之違規事實，為警掣單舉發，嗣原處分機關即交通
    部公路總局高雄區監理所屏東監理站認異議人上開情形，違
    反道路交通管理處罰條例第35條第1 項第1 款規定，裁處罰
    鍰新臺幣（下同）45,000元，並吊扣普通輕型機車駕駛執照
    1 年，並應參加道路交通安全講習等語。
二、聲明異議意旨略以：伊因酒後駕車已經檢察官為緩起訴處分
    ，並繳交罰鍰60,000萬元，是否有違一事不二罰，請撤銷紅
    單等語。
三、按「汽車駕駛人有下列情形之一者，不得駕車：．．二、飲
    用酒類或其他類似物後其吐氣所含酒精濃度超過每公升○‧
    二五毫克或血液中酒精濃度超過百分之○‧○五以上。」、
    「汽車駕駛人，駕駛汽車經測試檢定有下列情形之一者，處
    新臺幣一萬五千元以上六萬元以下罰鍰，並當場移置保管該
    汽車及吊扣其駕駛執照一年；因而肇事致人受傷者，並吊扣
    駕駛執照二年．．：一、酒精濃度超過規定標準。」，此道
    路交通安全規則第114 條第2 款、道路交通管理處罰條例第
    35條第1 項第1 款分別定有明文。
四、又按94年2 月5 日公布，於95年2 月5 日施行之行政罰法第
    26條規定：「一行為同時觸犯刑事法律及違反行政法上義務
    規定者，依刑事法律處罰之。但其行為應處以其他種類行政
    罰或得沒入之物而未經法院宣告沒收者，亦得裁處之。前項
    行為如經不起訴處分或為無罪、免訴、不受理、不付審理之
    裁判確定者，得依違反行政法上義務規定裁處之。」即所謂
    一事不二罰原則，究其立法理由，一行為同時觸犯刑事法律
    及違反行政法上義務規定時，由於刑罰與行政罰同屬對不法
    行為之制裁，而刑罰之懲罰作用較強，故在處罰目的相同且
    處罰方式相同時，若依刑事法律處罰，即足資警惕時，實無
    一事二罰再處行政罰之必要；且刑事法律處罰，由法院依法
    定程序為之，較符合正當法律秩序，應予優先適用，但罰鍰
    以外之沒入或其他種類行政罰，因兼具維護公共秩序之作用
    ，為達行政目的，行政機關仍得併予裁處。次按檢察官之緩
    起訴處分於緩起訴期間內，有下列情形之一者，檢察官得依
    職權或依告訴人之聲請撤銷原處分，繼續偵查或起訴：於期
    間內故意更犯有期徒刑以上刑之罪，經檢察官提起公訴者。
    緩起訴前，因故意犯他罪，而在緩起訴期間內受有期徒刑以
    上刑之宣告者。違背第253 條之2 第1 項各款之應遵守或履
    行事項者，刑事訴訟法第253 條之3 第1 項定有明文。據此
    可徵經檢察官為「緩起訴」處分者，於「緩起訴」之猶豫期
    間內，最終是否會被檢察官提起公訴，猶懸而未定，亦即「
    緩起訴」處分於猶豫期間內尚未具有實質之確定力，檢察官
    仍得根據上開規定依職權或依告訴人之聲請，將被告「緩起
    訴」處分撤銷。而行政罰法第26條明定一事不二罰原則，且
    應受行政罰之行為如經不起訴處分或為無罪、免訴、不受理
    、不付審理之裁判「確定」者，始得依違反行政法上義務規
    定裁處之，並未包括「緩起訴」處分在內，雖「緩起訴」處
    分之最終使被告免於刑事訴追之效果與「不起訴」處分之效
    果相同，惟依行政罰法第26條第2 項之立法意旨，亦必須待
    緩起訴處分實質確定時，被告才最終地確定免於受刑事訴追
    ，原處分機關始得為行政裁罰，亦即在緩起訴期間內即猶豫
    期間期滿前，該緩起訴處分仍有被撤銷之可能，此時原處分
    機關若依法為行政裁決，將使受處分人有同時遭受行政處罰
    及刑事訴追之危險，顯與行政罰法第26條規定之立法意旨相
    違背。且檢察官為緩起訴處分時，依刑事訴訟法第253 條之
    2 第1 項規定對被告所為之指示及課予負擔，此等命令名義
    上雖非刑罰，但仍是一種特殊之處遇措施，造成被告之財產
    減少或義務增加，具有實質刑事處罰之效果，與刑事制裁無
    異，性質上可謂刑事處分，而緩起訴制度雖以特別預防為優
    先考量，但在具體個案決定上，實亦達到一般預防的作用及
    報應理念，基於一行為不二罰原則，受處分人如已就其行為
    受到附條件為捐款命令之緩起訴處分，自不應因同一行為再
    受到國家課以行政罰鍰之處罰。
五、再按94年12月18日增訂公布，並於95年7 月1 日施行之道路
    交通管理處罰條例第35條第8 項規定：「前項汽車駕駛人，
    經裁判確定處以罰金低於本條例第92條第3 項所訂最低罰鍰
    基準規定者，應依本條例裁決繳納不足最低罰鍰之部分。」
    。又違反道路交通管理處罰條例之酒後駕車行為人，如其因
    同一行為所受之罰金刑事處罰低於主管機關依該條例第92條
    第3 項所定之最低罰鍰基準規定（指違反道路交通管理事件
    統一裁罰基準表）時，主管機關仍得裁處該行為人不足部分
    之罰鍰。再者，如一方面認為行為人依檢察官緩起訴處分命
    令而為金錢給付，與受刑事處罰無異，依行政罰法第26條之
    規定，監理機關不得再行裁罰；一方面卻又認為該等金錢給
    付不屬於道路交通管理處罰條例第35條第8 項所定罰金，無
    需依該項規定補繳不足最低罰鍰部分之差額，理由顯有矛盾
    ，且若緩起訴捐款金額低於最低罰鍰金額，亦有失公平。故
    檢察官為緩起訴處分並命向公益團體捐款者，其捐款解釋上
    亦屬上開道路交通管理處罰條例第35條第8 項所規定之罰金
    ，監理機關雖不得再為行政裁罰，惟若行為人所支付之緩起
    訴處分金，未達依道路交通管理處罰條例第92條第3 項授權
    所訂「違反道路交通管理事件統一裁罰基準表」之最低罰鍰
    基準規定者，依該條例第35條第8 項之規定，即須補繳不足
    最低罰鍰之部分，始為適法（臺灣高等法院暨所屬法院97年
    度法律座談會提案第39號、臺灣高等法院暨所屬法院98年度
    法律座談會提案第20號、第23號研討結果可供參酌）。
六、經查，本件異議人於上開時、地因公共危險案件，經臺灣屏
    東地方法院檢察署檢察官於98年6 月15日以98年度偵字第26
    72號為緩起訴處分，緩起訴期間為1 年，異議人應向檢察官
    指定之公益團體給付60,000元，異議人並於98年10月8 日向
    該團體給付上開款項，而上開緩起訴處分期間，業於99年7
    月14日期滿未據撤銷等情，有臺灣高等法院被告前案紀錄表
    、臺灣屏東地方法院檢察署檢察官98年度偵字第2672號緩起
    訴處分書、臺灣高等法院高雄分院檢察署檢察官98年度上職
    議字第2795駁回再議處分書、華南商業銀行活期性存款存款
    憑條在卷可稽（見本院卷第10至11、14頁），故該緩起訴處
    分業已確定，足可認定。是異議人對於其酒精濃度超過規定
    標準而駕駛動力交通工具之違規行為已受刑事處罰，自無再
    依行政罰法第26條第2 項處以行政罰鍰之必要。原處分機關
    未考量上情，仍科處異議人罰鍰45,000元，即有違誤，異議
    人就此部分聲明異議，為有理由。至原處分關於吊扣普通輕
    型機車駕駛執照1 年及應參加道安講習部分（駕駛執照業於
    99年7 月19執行吊扣，並已完成道路交通安全講習），異議
    人對此部分固未聲明異議，有卷存聲明異議狀可查，然此部
    分與其交通違規行為是否存在無從分離，自應由本院將原處
    分全部撤銷，另為裁定如主文第2 項所示，以資適法。
七、爰依道路交通管理處罰條例第87條第2 項、道路交通案件處
    理辦法第20條前段，裁定如主文。
中    華    民    國    99    年    7     月    30    日
                    交通法庭      法  官  羅森德
以上正本證明與原本無異。
如不服本裁定應於收受送達後5 日內向本院提出抗告書狀敘述抗
告之理由抗告於臺灣高等法院高雄分院。
中    華    民    國    99    年    7     月    30    日
                                  書記官  盧姝伶

司法院資訊處製作；財團法人民間司法改革基金會備份。
